臺灣高等法院刑事裁定
110年度毒抗字第183號
抗  告  人  
即  被  告  張慶宏





上列抗告人即被告因違反毒品危害防制條例案件，不服臺灣新北
地方法院109年度毒聲字第1033號，中華民國110年1月8日裁定（
聲請案號：臺灣新北地方檢察署109年度聲觀字第1042號、109 
年度毒偵字第7060號）提起抗告，本院裁定如下：
    主  文
抗告駁回。
    理  由
一、原裁定意旨略以：抗告人即被告甲○○（下稱抗告人）於民國
    109年5月7日2時許，在新北市○○區○○路0段00○0號12樓內，
    以將海洛因及甲基安非他命加水稀釋後置於針筒注射之方式
    ，施用第一級毒品海洛因及第二級毒品甲基安非他命1次等
    情，業據被告於警詢、偵查及原審中供述明確，且抗告人為
    警查獲時所採集之尿液送驗後，呈嗎啡、可待因、安非他命
    及甲基安非他命陽性反應，有新北市政府警察局受採集尿液
    檢體人姓名及檢體編號對照表（檢體編號：B0000000號）、
    台灣檢驗科技股份有限公司109年6月3日濫用藥物檢驗報告
    （檢體編號：B0000000號）在卷可稽，且有查扣第一級毒品
    海洛因（驗餘淨重0.0765公克）、第二級毒品甲基安他命（
    驗餘淨重0.3786公克）各1包等物，有新北市政府警察局海
    山分局搜索、扣押筆錄暨扣押物品目錄表、臺北榮民總醫院
    109年6月18日北榮毒鑑字第C0000000、C0000000號毒品成分
    鑑定書各1份及現場暨扣案物照片4張附卷可稽，是抗告人施
    用毒品之行為，事證明確，堪以認定。又其曾因施用毒品案
    件，經原審法院以95年度毒聲字第884號裁定送觀察、勒戒
    後，認有繼續施用毒品傾向，復以95年度毒聲字第1855號裁
    定令入戒治處所執行強制戒治，於96年7月23日停止處分釋
    放出所，並經臺灣新北地方檢察署檢察官以96年度戒毒偵字
    第418號為不起訴處分確定，有本院被告前案紀錄表附卷可
    參，其此次施用距上開觀察、勒戒已逾3年，依109年7月15
    日修正施行之毒品危害防制條例第20條第1項、第3項等規定
    ，即應再施以觀察、勒戒。是檢察官聲請令被告入勒戒處所
    觀察、勒戒，核無不合，應予准許等語。
二、按毒品危害防制條例於109年1月15日修正公布、同年7月15
    日施行，修正後該條例第20條第3項規定，犯同條例第10條
    之罪於觀察、勒戒或強制戒治執行完畢釋放後，3年後始再
    犯者，不論其行為係在新法施行生效前或施行生效後所為（
    同條例第35條之1第1、2款參照），均應適用同條第1、2項
    （即應先觀察勒戒或強制戒治）之規定，其修法理由謂：施
    用毒品者具「病患性犯人」之特質，並參諸世界各國之醫療
    經驗及醫學界之共識，咸認施用毒品成癮者，其心癮甚難戒
    除，如觀察、勒戒或強制戒治執行完畢釋放後，3年後始再
    有施用第一級、第二級毒品之行為者，足見其有戒除毒癮之
    可能，宜再採以觀察、勒戒方式戒除其身癮及以強制戒治方
    式戒除其心癮之措施，為能放寬觀察、勒戒或強制戒治制度
    之適用時機，以協助施用者戒除毒癮，爰修正第3項。同條
    例第23條第2項亦配合修正為「觀察、勒戒或強制戒治執行
    完畢釋放後，3年內再犯第10條之罪者，檢察官或少年法院
    （地方法院少年法庭）應依法追訴或裁定交付審理」，可知
    本次修法對於施用毒品者施以觀察勒戒、強制戒治，或依法
    追訴（或裁定交付審理）之適用範圍，係確立初犯為具「病
    患性犯人」之特質應先經一完整之醫療處置，3年內再犯者
    應依法追訴（或裁定交付審理），3年後再犯則裁定觀察勒
    戒，殆無疑義。但對於3犯以上距最近1次觀察勒戒或強制戒
    治執行完畢釋放後，逾3年者，究應適用同條例第20條第3項
    或第23條第2項處理，本次修法未明確規定，惟基於罪刑法
    定之明確性原則、法文之文義解釋，參諸觀察勒戒等治療處
    置，乃結合醫師、觀護人、社工心理諮商等不同領域之專業
    人員參與之保安處分措施，目的除在戒除施用毒品者身癮、
    心癮之措施外，並企圖重新塑造生活紀律，改變其病態行為
    ，與刑罰之執行並不相同，無法以刑罰補充或替代上開醫療
    處置之特性。從而，3犯以上如距最近1次觀察、勒戒或強制
    戒治執行完畢釋放後，已逾3年者，其間縱經判刑、執行，
    究與觀察勒戒或強制戒治已經完整之治療療程不同，無法補
    充或替代上開之醫療處置，均應再予觀察勒戒之機會，方為
    適法(最高法院109年度台上字第3131號判決意旨參照)。
三、抗告意旨略以：抗告人已因毒品案件遭判處多次有期徒刑，
    並已在監執行中，如再送觀察勒戒，必影響抗告人累進處遇
    分數，請求另為妥適裁定云云。
四、經查：
  ㈠抗告人基於施用第一級、第二級毒品之犯意，於109年5月7日
    2時許，在新北市○○區○○路0段00○0號12樓內，以將海洛因及
    甲基安非他命加水稀釋後置於針筒注射之方式，施用第一級
    毒品海洛因及第二級毒品甲基安非他命1次等情，業據抗告
    人於警詢、偵查及原審中供述明確(見毒偵卷第9至10頁、第
    46頁反面)，且抗告人為警查獲後採集之尿液，檢送台灣檢
    驗科技股份有限公司以EIA酵素免疫分析法初步檢驗，再以G
    C/MS氣相層析質譜儀法確認檢驗方式鑑驗後，結果呈嗎啡、
    可待因、安非他命及甲基安非他命陽性反應，有檢體採證同
    意書、新北市政府警察局受採集尿液檢體人姓名及檢體編號
    對照表（檢體編號：B0000000號）、台灣檢驗科技股份有限
    公司109年6月3日濫用藥物檢驗報告（檢體編號：B0000000
    號）在卷可稽（見毒偵卷第24頁、第26頁、第55頁），並有
    抗告人所有之毒品扣案可佐，上開毒品送驗後確為第一級毒
    品海洛因（驗餘淨重0.0765公克）、第二級毒品甲基安他命
    （驗餘淨重0.3786公克），有新北市政府警察局海山分局搜
    索、扣押筆錄暨扣押物品目錄表、臺北榮民總醫院109年6月
    18日北榮毒鑑字第C0000000、C0000000號毒品成分鑑定書各
    1份及現場暨扣案物照片4張附卷可稽（見毒偵卷第14至18頁
    、第27頁、第56至57頁），足徵被告之自白與事實相符，應
    堪採信，其有於上開時、地施用第一級毒品海洛因、第二級
    毒品甲基安非他命之犯行。
  ㈡被告前因施用毒品案件，經原審法院以95年度毒聲字第884 
    號裁定送觀察、勒戒後，認有繼續施用毒品傾向，復以95年
    度毒聲字第1855號裁定令入戒治處所執行強制戒治，於96年
    7 月23日停止處分釋放出所，並經臺灣新北地方檢察署檢察
    官以96年度戒毒偵字第418 號為不起訴處分確定等情，有本
    院被告前案紀錄表可考。被告本次施用第一級毒品、第二級
    毒品之犯行，距離最近一次即上開強制戒治執行完畢釋放後
    已逾3年，揆諸前揭說明，應再予被告觀察勒戒之機會，故
    本件聲請核無不合，應予准許，其期間不得逾2月。
  ㈢按毒品危害防制條例之觀察、勒戒規定，係一種針對被告將
    來之危險所為預防、矯正措施之保安處分，目的係為斷絕施
    用毒品者之身癮及心癮，核與刑罰執行之目的不同，並屬強
    制規定，除於毒品危害防制條例第21條第1項所稱犯同條例
    第10條之罪者，於犯罪未發覺前，自動向行政院衛生福利部
    指定之醫療機構請求治療，醫療機構免將請求治療者送法院
    或檢察機關之情形外，只要違反毒品危害防制條例第10條之
    規定者，檢察官即應向法院提出聲請裁定其入勒戒處所觀察
    、勒戒。另毒品危害防制條例第24條第1項亦明定：本法第2
    0條第1項之程序，於檢察官先依刑事訴訟法第253條之1第1
    項、第253條之2之規定，為附命完成戒癮治療之緩起訴處分
    時，不適用之。是除檢察官審酌個案情形，依同法第24條第
    1項為附命完成戒癮治療之緩起訴處分，可排除適用觀察、
    勒戒之程序外，凡經檢察官聲請，法院僅得依法裁定令入勒
    戒處所執行觀察、勒戒，以查其是否仍有施用毒品傾向，並
    據以斷定幫助被告徹底戒毒之方法，尚無自由斟酌以其他方
    式替代之權。又所謂戒癮治療計畫，係法務部基於防制毒品
    危害之刑事政策與毒品危害防制條例第24條鑑於對於若干施
    用毒品者若僅施以徒刑不足以斷絕毒癮之規範本旨，乃令檢
    察機關與行政院衛生福利部合作，由檢察官審酌個案情形，
    援引毒品危害防制條例第24條，改以緩起訴處分方式轉介毒
    品施用者前往醫療院所治療。故是否給予被告為附命完成戒
    癮之緩起訴處分，乃屬檢察官之職權，法院尚不得越俎代庖
    ，裁定命檢察官為緩起訴處分，則檢察官既向原裁定法院聲
    請裁定將被告送勒戒處所觀察、勒戒，法院僅能依法審核檢
    察官之聲請是否合法有理由而為准駁之裁定，尚無從命檢察
    官為附命完成戒癮治療之緩起訴處分或自為命被告至醫療院
    所完成戒癮治療之裁定，本件抗告意旨徒以觀察勒戒恐影響
    其累進處遇分數為由而請求免除觀察、勒戒云云，於法即有
    未合。
　㈣綜上所述，原審認被告施用第一級毒品、第二級毒品甲基安
    非他命犯行明確，依毒品危害防制條例第20條第3項、第1項
    、觀察勒戒處分執行條例第3條第1項之規定，裁定將被告送
    勒戒處所觀察、勒戒，經核並無違誤，抗告意旨猶執前詞提
    起抗告，為無理由，應予駁回。
據上論斷，應依刑事訴訟法第412條，裁定如主文。 
中　　華　　民　　國　　110 　年　　2 　　月　　26　　日
                  刑事第九庭    審判長法　官  潘翠雪
　　　　　　　　　                    法　官  俞秀美
　　　　　　　　　　　　　　　　　　  法　官  陳俞婷
以上正本證明與原本無異。
不得再抗告。
                                      書記官  陳麗津
中　　華　　民　　國　　110 　年　　3 　　月　　4 　　日